【裁判字號】    98,訴,1265
【裁判日期】    980826
【裁判案由】    偽造文書等
【裁判全文】
臺灣彰化地方法院刑事判決              98年度訴字第1265號
公  訴  人  臺灣彰化地方法院檢察署檢察官
被      告  丁○○
上列被告因偽造文書等案件，經檢察官提起公訴（98年度偵字第
4070號），本院判決如下：
    主  文
丁○○行使偽造準私文書，足以生損害於他人，處有期徒刑捌月
，減為有期徒刑肆月，如易科罰金，以銀元參佰元即新台幣玖佰
元折算壹日。
    事  實
一、丁○○於民國（下同）86年6 月15日，以其夫王清爽（不知
    情，另為臺灣彰化地方法院檢察署檢察官為不起訴處分）擔
    任會首，召集民間互助會，採內標制（底標新台幣【下同】
    1500元），每會會款為2 萬元，會期自86年6 月15日起至91
    年1 月15日止，會首連同會員共55會，並招攬甲○○、林松
    柏、張倪慢、林榮裕、王守忠、林健作、羅萍、許木碧、林
    秀鑾、楊昆全、黃志宏、黃柏蒼、黃明義等會員加入，約定
    於每月15日，定期在丁○○位於彰化縣田尾鄉○○村○○路
    ○ 段368 號之住處開標，由標息最高者得標。然丁○○於招
    攬上開互助會時，因其所招攬之其他互助會遭人倒會，竟思
    以冒標之方式取款支用應急，竟意圖為自己不法之所有，而
    基於行使偽造準私文書及詐欺取財之犯意，未經丙○○（原
    名為陳俊色）之同意，而冒用其舊名「陳俊色」之名義跟會
    ，並填寫於互助會會員名單，致其他互助會會員誤認陳俊色
    確有參加互助會。並於88年3 月15日（即第21標），利用其
    擔任會首及主持開標之便，趁部分活會會員未到現場投標及
    參與開標之會員相互不熟悉，佯稱丙○○委託其代為投標，
    而在空白紙上偽造其舊名「陳俊色」名義之姓名、標息「7,
    300 元」之方式，偽造依民間合會習慣足以表示為該遭冒標
    會員以標示之利息標取該次合會用意之準私文書（即非制式
    之標單），並將上開偽造之非制式標單加入競價投標之行列
    而行使之，使其他活會會員誤信係「陳俊色」本人名義投標
    而得標，而如期交付會款，足生損害於被冒名之丙○○，並
    致不知情之活會會員均陷於錯誤，分別給付當次會款12,700
    元予丁○○，丁○○因而詐得431,800 元（34位會員之會款
    【55會- 會首- 虛列之會員王樣- 虛列之會員陳俊色- 扣除
    會首及虛列會員之其餘已得標之會員共18會】＝34*12,700=
    431,800 元）。嗣至第43會時，丁○○即以財務困難為由宣
    布解散互助會。嗣經甲○○向王樣及陳俊色求證後，方知王
    樣及陳俊色均未參加該互助會，至此甲○○始知受騙。
二、案經甲○○告訴臺灣彰化地方法院檢察署檢察官偵查起訴。
    理  由
壹、證據能力之說明
    按被告以外之人於審判外之陳述，雖不符刑事訴訟法第159
    條之1 至第159 條之4 之規定，而經當事人於審判程序同意
    作為證據，法院審酌該言詞陳述或書面陳述作成時之情況，
    認為適當者，亦得為證據。當事人、代理人或辯護人於法院
    調查證據時，知有第159 條第1 項不得為證據之情形，而未
    於言詞辯論終結前聲明異議者，視為有前項之同意，刑事訴
    訟法第159 條之5 定有明文。查本案全部卷證，公訴人、被
    告均不爭執其證據能力，本院復衡以該等供述證據及非供述
    證據作成時之情況，尚無違反不當及證明力明顯過低之瑕疵
    ，亦認為以之作為證據應屬適當，是可認後述所引用證據之
    證據能力均無疑義，合先敘明。
貳、認定被告犯罪之理由及各項證據
    訊據被告丁○○固不否認其未經丙○○之同意，以其舊名「
    陳俊色」名義加入合會，並於88年3 月15日，冒用該「陳俊
    色」之名義標會之情，惟矢口否認有何詐欺取財及偽造文書
    之犯行，其辯稱：剛開始伊邀丙○○一起參加合會，他原本
    答應，後來伊拿會單去給丙○○並要求收取第一期會款時，
    告訴丙○○伊有將他的名字加入，但是丙○○表示他沒有錢
    可以參加，伊有向丙○○表示會處理掉，當時伊因為怕麻煩
    ，所以沒有將其舊名「陳俊色」的名字改掉，伊不知道這樣
    會犯罪等語。經查：證人丙○○（原名陳俊色）於偵訊中結
    證稱：「（你每會是跟多少錢？）每會是2 萬元，我第一個
    會還沒有完時，丁○○又要叫我跟另一會，我說看一看，後
    來她就自行將我入會員，後來她要跟我收錢時，我就說我沒
    有錢，不願加入。」等語（見97年度他字卷第393 號第48頁
    ），復於本院審理時結證稱：「（請提示96他393 第6 頁）
    （你有無參加這個互助會？）這個互助會之前，我有參加過
    被告的互助會，但這個互助會的會單，我從來沒有看過，也
    沒有參加，我之前也有參加一個互助會，被告來跟我說我之
    前的合會快要結束了，問我要不要再延續，但是這個會單上
    的互助會，我從來沒有看過，而且，這個互助會是在我上個
    互助會結束之前就開始了。」、「（為何名單上會有你的名
    字？）這我不知道，我原來的會尚未結束，他就開始新的會
    ，我說我的能力無法負擔，所以我不知道為什麼我的名字會
    在會單上，會單我也從來沒有在看。」、「（你有無在88年
    3 月15號以7,300 元整來標會？）這個互助會我沒有標，因
    為我沒有參加，出事後，其他會腳有來問我上面為何會有我
    的名字，我說我不知道。」、「（我是否曾經告訴妳，我已
    經用你的名字入會了？）她來向我收錢時，有告訴我，有把
    我的名字加入，但是我告訴她我不能加入，因為我沒有能力
    負擔。她當場告訴我她會處理，但沒有告訴我會用何種方式
    處理，也沒有告訴我她要用我的名字自己將這個會頂下來。
    」（見98年8 月12日審理筆錄），均與被告於本院審理時自
    承稱：本來伊有邀丙○○加入此合會，後來他表示不能參加
    ，伊為了怕麻煩，所以未經丙○○之同意，還是以當時之舊
    名「陳俊色」之名義加入，並以該名於88年3 月15日得標等
    語相符，且有會員名單1 紙在卷可稽（97年度他字第393 號
    卷第6 頁）。被告既未經丙○○之同意，以其當時之舊名「
    陳俊色」之名義加入合會，並偽造其舊名「陳俊色」名義之
    姓名、標息「7,300 元」之非制式標單，並將上開非制式標
    單加入競價投標而行使之，使其他活會會員誤信係本人名義
    投標而得標，而如期交付會款，自已構成行使偽造準私文書
    及詐欺取財之犯行，被告徒以伊不知道這樣的行為違法等語
    置辯，尚非足採。本件事證明確，被告上開犯行堪以認定。
參、論罪科刑部分
一、新舊法比較：
  (一)被告於上開行為後，刑法於94年2 月2 日修正公布，並自95
    年7 月1 日日施行，且刑法施行法於95年6 月14日增訂該法
    第1 條之1 規定，並同自95年7 月1 日施行。另按同於95年
    7 月1 日修正施行之刑法第2 條規定，乃係關於新舊法比較
    適用之準據法，其本身無關行為可罰性要件之變更，故上開
    法律修正施行後，如有涉及比較新舊法之問題，即應逕依修
    正後刑法第2 條第1 項規定，為「從舊從輕」之比較。再法
    律變更之比較適用，比較時應就罪刑有關之共犯、未遂犯、
    想像競合犯、牽連犯、連續犯、結合犯、以及累犯加重、自
    首減輕暨其他法定加減（如身分加減）與加減例等一切情形
    ，綜其全部罪刑之結果而為比較；且就比較之結果，須為整
    體之適用，不能割裂分別適用各該有利於行為人之法律（最
    高法院95年度第8 次刑事庭會議決議意旨參照）。
  (二)本案所適用之新舊法比較如下：
  1.修正前刑法第55條關於牽連犯之規定，業已修正刪除，犯一
    罪而其方法或結果之行為，均在新法施行前者，新法施行後
    ，應依新法第2 條第1 項之規定，適用最有利於行為人之法
    律（最高法院95年度第8 次刑事庭會議決議第5 點第3 項參
    照）。經比較新、舊法結果，應以被告行為時之法律即修正
    前第55條規定論以牽連犯，最有利於被告（臺灣高等法院95
    年5 月4 、5 日座談會第9 號決議參照）。
  2.刑法第33條第5 款關於罰金刑之規定，由「罰金：1 元以上
    」修正為「罰金：新臺幣1 千元以上，以百元計算之」，應
    依刑法第2 條第1 項規定，適用最有利於行為人之法律（最
    高法院95年度第8 次刑事庭會議決議參照）。刑法第339 條
    第1 項之詐欺取財罪關於「或科或併科1 千元以下罰金」之
    罰金刑部分，經比較新、舊法結果，應以被告行為時之法律
    即修正前第33條第5 款規定，最有利於被告。
  3.比較時應就罪刑有關之共犯、未遂犯、想像競合犯、牽連犯
    、連續犯、結合犯，以及累犯加重、自首減輕暨其他法定加
    減原因（如身分加減）與加減例等一切情形，綜其全部罪刑
    之結果而為比較（最高法院95年度第8 次刑事庭會議決議第
    一點第四項參照）。經綜合比較新、舊法之結果，本件被告
    行為後之新法並未較為有利，則依刑法第2 條第1 項前段規
    定，本案自應適用被告行為時之法律即修正前刑法之規定。
  4.又修正後刑法於95年7 月1 日施行前，刑法分則編有關罰金
    刑之貨幣單位係銀元，且應依罰金罰鍰提高標準條例第一條
    之規定，按各該具體條文制定或修正之先後，定其罰金刑部
    分提高之倍數。惟因刑法施行法業已增訂第1 條之1 ，規定
    ：「中華民國94年1 月7 日刑法修正施行後，刑法分則編所
    定罰金之貨幣單位為新臺幣。94年1 月7 日刑法修正時，刑
    法分則編未修正之條文定有罰金者，自94年1 月7 日刑法修
    正施行後，就其所定數額提高為30倍。但72年6 月26日至94
    年1 月7 日新增或修正之條文，就其所定數額提高為3 倍」
    ，亦即自95年7 月1 日起，刑法分則編所定罰金之貨幣單位
    ，由原來之銀元改為新臺幣，且94年1 月7 日刑法修正時，
    刑法分則編未修正之條文定有罰金者，自95年7 月1 日起，
    有關罰金之數額提高為30倍。換言之，刑法施行法第1 條之
    1 施行後，罰金刑之貨幣單位雖有「銀元」、「新臺幣」之
    更異，惟適用結果之罰金刑最高額度則無二致。再參照刑法
    施行法第1 條之1 之立法說明：「考量新修正之刑法施行後
    ，不再適用現行法規所定貨幣單位折算新臺幣條例，為使罰
    金數額趨於一致，避免衍生新舊法比較適用問題，以緩和實
    務適用法律之衝擊，於不變動罰金數額之前提下，爰為第2
    項規定。」，可知本條規定之目的，即在於避免就罰金之提
    高部分再比較新舊法，應屬修正後刑法第2 條之特別規定，
    而應優先適用，毋庸再依修正後刑法第2 條第1 項之規定，
    比較刑法施行法第1 條之1 及罰金罰鍰提高標準條例第1 條
    之規定何者有利於被告，附此敘明。
  5.易科罰金之折算標準、易服勞役之折算標準及期限，於刑法
    修正施行後，應依修正後刑法第2 條第1 項之規定，適用最
    有利於行為人之法律，不包括在上開「綜其全部罪刑之結果
    而為比較」之範圍內。被告行為時之刑法第41條第1 項前段
    （90年1 月10日修正前）規定「犯最重本刑為5 年以下有期
    徒刑以下之刑之罪，而受6 個月以下有期徒刑或拘役之宣告
    ，因身體、教育、職業、家庭之關係或其他正當事由，執行
    顯有困難者，得以1 元以上3 元以下折算1 日，易科罰金。
    」又被告行為時之易科罰金折算標準，廢止前罰金罰鍰提高
    標準條例第2 條前段規定，就其原定數額提高為1 百倍折算
    1 日，則本案被告行為時之易科罰金折算標準，最高應以銀
    元3 百元折算1 日，經折算為新臺幣後，最高應以新臺幣9
    百元折算為1 日；嗣被告行為後，刑法第41條第1 項前段經
    過2 次修正，第一次修正（90年1 月10日）第41條第1 項前
    段規定：「犯最重本刑為5 年以下有期徒刑以下之刑之罪，
    而受6 個月以下有期徒刑或拘役之宣告，因身體、教育、職
    業、家庭之關係或其他正當事由，執行顯有困難者，得以1
    元以上3 元以下折算1 日，易科罰金。」；再第二次修正（
    於94年2 月2 日修正、95年7 月1 日施行）之第41條第1 項
    前段則規定：「犯最重本刑為5 年以下有期徒刑以下之刑之
    罪，而受6 個月以下有期徒刑或拘役之宣告者，得以新臺幣
    1 千元、2 千元或3 千元折算1 日，易科罰金。」比較易科
    罰金之折算標準，以90年1 月10日修正之刑法第41條第1 項
    前段最有利於被告，則應依修正後刑法第2 條第1 項但書規
    定，此部分適用之90年1 月10日修正之刑法第41條第1 項前
    段之規定。
二、論罪部分：
  (一)按冒用他人名義書寫標單，冒標他人之互助會，茍標單上僅
    書寫被冒標者之姓名及所出利息之金額，就其內容本身並不
    足以獨立表示一定用意之證明，如非依民間互助會之習慣，
    尚無從認定其上之文字，係用以表示該名義人願出所書金額
    之利息以標取互助會會款之證明，則非刑法第210 條所規定
    之私文書，而係同法第220 條第1 項以文書論之準私文書（
    最高法院89年度台上字第7199號判決意旨參照）。本件被告
    偽造之非制式標單，其上僅書寫被冒標者之姓名「陳俊色」
    及欲投標之金額，並無其他足資令人辨識上開文書即為標單
    之意旨，必須依民間合會之習慣，始能用以表示該名義人願
    出所書金額之利息以標取合會會款之證明，故應係刑法第22
    0 條第1 項規定之準私文書。次按民間互助會，除有特別約
    定外，僅係會首與會員間訂立之契約，會員與會員間並無法
    律關係存在。而已得標會員，依據其與會首間之契約，無論
    何人得標，均有按期繳交會款之義務，故會首冒名盜標，其
    詐欺之對象，應僅限於未得標之會員，對已得標會員，無詐
    欺可言（最高法院86年度台上字第4835號判決意旨參照）。
    本件被告於88年3 月15日之開標日，未得被害人丙○○（原
    名陳俊色）之同意，擅自冒用其名義，並以7300元之金額得
    標，並將此與事實不符之訊息傳達予其他活會會員，以圖取
    得其等當次之會款，致使各該活會會員及告訴人陷於錯誤，
    而交付該期會款予被告，自該當於詐欺取財罪。核被告所為
    ，係犯刑法第216 條、第210 條、第220 條第1 項之行使偽
    造準私文書罪及同法第339 條第1 項之詐欺取財罪。
  (二)被告偽造「陳俊色」署押乃偽造準私文書之階段行為；又其
    偽造上開非制式標單後復持以行使，其偽造之低度行為應為
    行使之高度行為所吸收，均不另論罪。被告於當次開標時之
    詐欺行為，其詐欺對象包括當次之活會會員，為同種想像競
    合犯，應依刑法第55條規定，從一重仍依詐欺取財罪處斷。
    被告所犯之行使偽造準私文書及詐欺取財2 罪間，具有方法
    、目的關係，為牽連犯，應依修正前刑法第55條後段牽連犯
    之規定，從較重之行使偽造準私文書罪處斷。
三、爰審酌被告並無犯罪前科，有臺灣高等法院被告前案紀錄表
    1 份在卷可參，素行尚佳；惟其利用會員之信任關係，冒用
    他人名義出標，並標得會款，使被害人辛苦積蓄，甚難求償
    ，所受損害匪淺，迄今尚未賠償被害人所受全部損害，其於
    犯後並未坦承全部犯行等一切情狀，爰量處如主文所示之刑
    。又被告行為後，中華民國96年罪犯減刑條例業經公布，並
    自96年7 月16日起施行，被告所犯詐欺取財罪部分，雖屬該
    條例第3 條所列舉宣告刑如逾1 年6 月而不予減刑之罪，然
    因與另犯之行使偽造準私文書罪具裁判上一罪關係，並經從
    一重依行使偽造準私文書罪處斷後，宣告刑並未逾1 年6 月
    ，且其犯罪在96年4 月24日之前，爰依該條例第2 條第1 項
    第3 款、第7 條之規定，減其宣告刑2 分之1 ，並依同法第
    9 條之規定，諭知易科罰金之折算標準。
四、至於偽造之「陳俊色」非制式標單及其上偽造之「陳俊色」
    署押1 枚，因未經扣案，且該互助會之標單皆於開標完畢後
    即予丟棄一節，已據被告供述在卷；再者，參酌互助會標單
    率於開標後即當場丟棄未予留存之一般標會慣例，堪認上開
    標單應已滅失而不存在，為免徒生執行之困難，爰不予宣告
    沒收。而該偽造標單上所偽造「陳俊色」之署押1 枚，已因
    該標單滅失亦隨之滅失，自無從依刑法第219 條規定為沒收
    之宣告，併此敘明。
肆、爰不另為免訴之諭知
一、公訴意旨略以：被告丁○○於86年6 月15日，在其位於彰化
    縣田尾鄉○○村○○路○ 段368 號之住處，以其夫王清爽（
    不知情，另為不起訴處分）擔任互助會首之名義，向甲○○
    、羅萍等人招攬互助會，約定每人每會2 萬元，採內標底標
    1500元方式標會，並定於每月15日晚間8 時，在被告上揭住
    所開標，含會首共計55會。然被告於招攬上開互助會時，竟
    意圖為自己不法之所有，先未經乙○○○（原名王樣）之同
    意，而冒名乙○○○之舊名「王樣」之名義跟會，並填寫於
    互助會會員名單，致其他互助會會員誤認其確有參加互助會
    。被告遂於86年8 月15日第三標開標時，先以「王樣」之名
    義標會，並以5,300 元得標，被告遂向其他活會會員訛稱係
    乙○○○（即王樣）得標，致使其他活會陷於錯誤，各交付
    14,700元予丁○○，另死會1 會則交付20,000元，丁○○因
    而詐得上開活會會員會款共749,700 元，致生損害於甲○○
    等會員，因認被告丁○○此部分涉犯刑法第216 條、第210
    條、第220 條第1 項之行使偽造準私文書罪及同法第339 條
    第1項 之詐欺取財罪嫌。
二、此部分之新舊法比較：
    按被告行為時之刑法第80條第1 項第2 款明定：「追訴權，
    因左列期間內不行使而消滅：3 年以上10年未滿有期徒刑者
    ，10年。」，嗣被告行為後，刑法第80條於94年2 月2 日修
    正，並於95年7 月1 日施行，修正後之刑法第80條第1 項第
    2 款則明定：「追訴權，因左列期間內不行使而消滅：3 年
    以上10年未滿有期徒刑者，20年。」，是比較上開修正前與
    修正後刑法第80條第1 項第2 款之規定，修正後之上開規定
    顯然大幅延長追訴權之時效，較不利於被告，是此部分自應
    適用修正前刑法第80條第1 項第2 款之規定，以10年作為追
    訴權時效是否消滅之計算基準。
三、次按時效已完成者，應諭知免訴之判決，刑事訴訟法第302
    條第2 款亦有明定。
四、經查：被告此部分冒用「王樣」之名義偽造屬於準私文書之
    非制式標單，並因而詐取其餘活會會員會款之犯行，係發生
    於86年8 月15日，惟本件告訴人甲○○向臺灣彰化地方法院
    檢察署檢察官提出告訴之時間為97年3 月20日，此有刑事告
    訴狀上之收文章在卷可稽，是被告此部分之犯行顯已逾追訴
    權之時效，揆諸前揭說明，此部分本應為免訴之諭知，惟公
    訴人認為此部分與前揭論罪科刑之部分有連續犯之裁判上一
    罪之關係，爰不另為免訴之諭知。
五、另公訴人雖認此部分與前揭論罪科刑之部分有連續犯之裁判
    上一罪關係，然本院審認上開二部分間，因時間相隔已有1
    年6 月以上，實難認其係連續犯之裁判上一罪，是本院將上
    開二部分分開判定其追訴權時效是否完成，附此敘明。
據上論斷，應依刑事訴訟法第299 條第1 項前段、第302 條第2
款，刑法第2 條第1 項、第216 條、第210 條、第220 條第1 項
、第339 條第1 項，修正前刑法第41條第1 項前段（90年1 月10
日修正）、第55條後段，刑法施行法第1 條之1 ，中華民國96年
罪犯減刑條例第2 條第1 項第3 款、第7 條、第9 條，罰金罰鍰
提高標準條例第2 條（修正廢止前），判決如主文。
本案經檢察官紀雅惠到庭執行職務。
中    華    民    國    98    年    8     月    26    日
                  刑事第九庭      審判長法官  蕭文學
                                        法官  葛永輝
                                        法官  黃齡玉
以上正本證明與原本無異。
如不服本判決應於收受判決後10日內向本院提出上訴書狀，並應
敘述具體理由；其未敘述上訴理由者，應於上訴期間屆滿後20日
內向本院補提理由書（均須按他造當事人之人數附繕本）「切勿
逕送上級法院」。
告訴人或被害人對於判決如有不服具備理由請求檢察官上訴者，
其上訴期間之計算係以檢察官收受判決正本之日期為準。
中    華    民    國    98    年    8     月    26    日
                                      書記官  林嘉賢
附錄本案論罪科刑法條全文：
中華民國刑法第210條
（偽造變造私文書罪）
偽造、變造私文書，足以生損害於公眾或他人者，處5年以下有
期徒刑。
中華民國刑法第216條
（行使偽造變造或登載不實之文書罪）
行使第210條至第215條之文書者，依偽造、變造文書或登載不實
事項或使登載不實事項之規定處斷。
中華民國刑法第220條
（準文書）
在紙上或物品上之文字、符號、圖畫、照像，依習慣或特約，足
以為表示其用意之證明者，關於本章及本章以外各罪，以文書論
。錄音、錄影或電磁紀錄，藉機器或電腦之處理所顯示之聲音、
影像或符號，足以為表示其用意之證明者，亦同。
中華民國刑法第339條
（普通詐欺罪）
意圖為自己或第三人不法之所有，以詐術使人將本人或第三人之
物交付者，處5年以下有期徒刑、拘役或科或併科1千元以下罰金
。


司法院資訊處製作；財團法人民間司法改革基金會備份。
